【裁判字號】    94,上訴,1509
【裁判日期】    950119
【裁判案由】    偽造文書等
【裁判全文】
臺灣高等法院高雄分院刑事判決        94年度上訴字第1509號
上  訴  人  臺灣高雄地方法院檢察署檢察官
被      告  丙○○
選任辯護人  楊士弘律師
            劉家榮律師
上列上訴人因被告偽造文書等案件，不服臺灣高雄地方法院94年
度訴字第1024號中華民國94年8 月12日第一審判決（起訴案號：
臺灣高雄地方法院檢察署94年度偵字第900 號），提起上訴，本
院判決如下：
    主  文
原判決撤銷。
丙○○共同連續明知為不實之事項，而使公務員登載於職務上所
掌之公文書，足以生損害於公眾及他人，處有期徒刑肆月，如易
科罰金，以參佰元折算壹日。
    事  實
一、丙○○於民國88年5 月間，與李富國（由李富田、甲○○掛
    名）、卓俊煌（由卓正熙掛名）等人合資，自王傳宗受讓合
    益營造工程股份有限公司（下稱合益公司），由丙○○擔任
    董事長。其後於90年6 月間因公司營運發生問題，為謀解決
    之方法，由丙○○將合益公司以新臺幣5,000,000 元之代價
    賣給林明德，惟並未辦理變更登記。至91年8 月間雙方擬辦
    理變更登記時，因股東甲○○積欠稅款，無法清償，為避免
    影響公司營運，丙○○即與林明德共同基於使公務員登載不
    實之犯意聯絡，並基於概括犯意，明知甲○○並未退股，仍
    為合益公司之股東，竟未經甲○○或李富國之同意，在高雄
    市合益公司內，委由已成年之不知情林姓會計人員，於91年
    8 月6 日，持相關之文件，以合益公司董事長變更為趙義勇
    ，並將股東甲○○之股份剔除為由，向經濟部辦理公司變更
    ，使不知情之經濟部公務員於91年8 月8 日將此一不實事項
    登載於職務所掌之公司登記簿公文書上，足以生損害於甲○
    ○、李富國及經濟部對於公司相關登記管理之正確性。復於
    93年2 月間，未經李富田或李富國之同意，在高雄市合益公
    司內，委由已成年之不知情林姓會計人員，於93年2 月9 日
    ，持相關之文件，以合益公司修改章程、遷址、改選董監事
    變更登記，並將股東李富田之股份剔除為由，向經濟部辦理
    公司變更，使不知情之經濟部公務員於93年2 月9 日將此一
    不實事項登載於職務所掌之公司登記簿公文書上，足以生損
    害於李富田、李富國及經濟部對於公司相關登記管理之正確
    性。嗣經李富國發現，並由李富田（於93年4 月15日死亡）
    之子乙○○及甲○○提出告訴，始循線查知上情。
二、案經甲○○、乙○○2 人訴由台灣高雄地方法院檢察署檢察
    官偵查起訴。
    理  由
一、證據能力方面：
  (一)按被告以外之人於審判外之言詞或書面陳述，除法律有規定
    者外，不得作為證據；再被告以外之人於審判外向法官所為
    之陳述，得為證據；又被告以外之人於偵查中向檢察官所為
    之陳述，除顯有不可信之情況外，得為證據；另被告以外之
    人於檢察事務官、司法警察官或司法警察調查中所為之陳述
    ，與審判中不符時，其先前之陳述具有較可信之特別情況，
    且為證明犯罪事實存否所必要者，得為證據；另被告以外之
    人於審判中有下列情形之一，其於檢察事務官、司法警察官
    或司法警察調查中所為之陳述，經證明具有可信之特別情況
    ，且為證明犯罪事實之存否所必要者，得為證據：1.死亡者
    。2.身心障礙致記憶喪失或無法陳述者。3.滯留國外或所在
    不明而無法傳喚或傳喚不到者。4.到庭後無正當理由拒絕陳
    述者；再下列文書，亦得為證據：1.除顯有不可信之情況外
    ，公務員職務上製作之紀錄文書、證明文書。2.除顯有不可
    信之情況外，從事業務之人於業務上或通常業務過程所須製
    作之紀錄文書、證明文書。3.除前2 款之情形外，其他於可
    信之特別情況下所製作之文書，亦得為證據；又被告以外之
    人於審判外之陳述，雖不符刑事訴訟法第159 條之1 至第15
    9 條之4 之規定，而經當事人於審判程序同意作為證據，法
    院審酌該言詞陳述或書面陳述作成時之情況，認為適當者，
    亦得為證據；另當事人、代理人或辯護人於法院調查證據時
    ，知有第159 條第1 項不得為證據之情形，而未於言詞辯論
    終結前聲明異議者，視為有前項之同意，刑事訴訟法第159
    條第1 項、第159 條之1 第1 項、第2 項、第159 條之2 、
    第159 條之3 、第159 條之4 、第159 條之5 第1 項、第2
    項分別定有明文。查：
    (1)證人林明德於司法警察調查（下稱警詢）及檢察事務官調
      查中所為之陳述，雖為被告以外之人於審判外之陳述，屬
      於傳聞證據，惟因證人林明德於警詢時中所為之陳述，核
      與其於審判中所為之陳述未盡相符，本院審酌證人林明德
      於警詢陳述之時，距離上開合益公司變更登記之時較近，
      對於其等陳述之事實，自應印象深刻，具有較可信之特別
      情況，且其於警詢時所為之陳述，復為證明犯罪事實之存
      否所必要，應認符合刑事訴訟法第159 條之2 規定，具有
      證據能力，得為證據。
    (2)證人卓俊煌於警詢及檢察事務官調查中所為之陳述，雖為
      被告以外之人於審判外之陳述，屬於傳聞證據，惟因證人
      卓俊煌業已不能與外界言語，業據證人即卓俊煌之弟卓正
      熙於原審法院審判中結證屬實（參見原審法院94年6 月3
      日審判筆錄），可知證人卓俊煌業已身心障礙致無法陳述
      ，本院審酌證人卓俊煌於警詢陳述之內容，核與證人林明
      德於檢察事務官調查及原審法院審判中證述之情節相符，
      可見證人卓俊煌上開陳述，應具有可信之特別情況，且其
      於警詢時所為之上開陳述，復為證明犯罪事實之存否所必
      要，應認符合刑事訴訟法第159 條之3 第2 款規定，具有
      證據能力，得為證據。
    (3)證人趙義勇、李富國於司法警詢中所為之陳述，雖為被告
      以外之人於審判外之陳述，均屬傳聞證據，且證人趙義勇
      、李富國於警詢時中所為之陳述，核與其等於審判中所為
      之陳述相符，並不存在其等於警詢中所為之陳述，與審判
      中不符之情形，惟因檢察官、被告、辯護人於本院調查證
      據時，知有刑事訴訟法159 條第1 項不得為證據之情形，
      未於言詞辯論終結前聲明異議，應視為同意作為證據，且
      本院審酌上開言詞陳述之形式及取得之過程並無瑕疵、與
      待證事實具有關連性等情況，認為適當，應認依刑事訴訟
      法第159 條之5 第2 項之規定，得為證據，而有證據能力
      。
    (4)卷附經濟部中部辦公室93年8 月19日經（93）中辦3 字第
      09330924340 號函及該函所附變更登記事項卡影本2 份、
      臺灣省政府建設廳（函）稿影本2 份、變更登記事項卡影
      本1 份、董事、股東名單影本3 份、設立登記事項卡影本
      1 份、股東名簿影本1 份、經濟部函稿影本9 份、變更登
      記表影本16份、董事、監察人名單影本4 份、股東名冊影
      本5 份、高雄市政府函（稿）影本1 份、股東名簿影本3
      份等合益公司歷次變更資料1 宗、經濟部中部辦公室94年
      1 月14日經（94）中辦3 字第09430864070 號函所附之變
      更登記表影本4 份，雖為被告以外之人於審判外所為之書
      面陳述，屬於傳聞證據，然乃公務員於職務上製作，經常
      處於可受公開檢查之狀態，設有錯誤，甚易發現而予及時
      糾正之紀錄文書（上開文書雖非全由公務員所製作，然上
      開文書於本案中所欲證明之事實，乃公務員職務上紀錄之
      事項，故應屬公務員職務上製作之紀錄文書），應屬刑事
      訴訟法第159 條之4 第1 款所稱之紀錄文書，又查無證據
      證明上開書面陳述，顯有不可信之情況，揆諸前揭規定，
      應認得為證據，而有證據能力。
    (5)合益公司91年5 月24日股東會議紀錄（該會議紀錄之日期
      誤載為90年）、會議紀錄影本各1 份，雖為被告以外之人
      於審判外所為之書面陳述，屬於傳聞證據，然此乃從事業
      務之人員於通常業務過程不間斷而準確記載，且係完成於
      業務終了前後，無預見日後可能會被提供作為證據之偽造
      動機，屬於刑事訴訟法第159 條之4 第2 款所稱之紀錄文
      書，又查無證據證明該上開書面陳述，顯有不可信之情況
      ，依刑事訴訟法第159 條之4 第2 款之規定，應認得為證
      據，而有證據能力。
    (6)永典公司函文、承諾書、讓渡同意書，雖均為被告以外之
      人於審判外之陳述，屬於傳聞證據，且非被告以外之人於
      審判外向法官、於偵查中向檢察官或於檢察事務官、司法
      警察官或司法警察調查中所為之陳述，且係針對個案而製
      作，亦與刑事訴訟法第159 條之4 所示文書有間，惟因檢
      察官、被告、選任辯護人於法院調查證據時，知有刑事訴
      訟法159 條第1 項不得為證據之情形，未於言詞辯論終結
      前聲明異議，應視為同意作為證據，且本院審酌上開文書
      之形式及取得之過程並無瑕疵、與待證事實具有關連性等
      情況，認為適當，應認依刑事訴訟法第159 條之5 第2 項
      之規定，得為證據，而有證據能力。
  (二)復按，傳聞法則乃對於被告以外之人於審判外之言詞或書面
    陳述，亦即針對被告以外之人於審判外以言詞或書面所為之
    供述證據而為之規範。查卷附合益公司91年6 月20日股東臨
    時會議事錄、91年7 月25日董事會決議錄、91年8 月22日董
    事會會議事錄，乃公訴人指訴被告涉嫌行使之偽造私文書性
    質上並非供述證據。次查，卷附經濟部中部辦公室94年1 月
    14日經（94）中辦3 字第09430864070 號函暨該函所附之合
    益公司補正申請書、91年7 月25日董事會議人員簽到冊、辭
    職書、91年8 月22日董事會議人員簽到冊等影本各1 份、董
    事願任同意書影本4 份、監察人願任同意書、董事長願任同
    意書影本各1 份，均係以各該文書存在本身作為證據資料，
    而非以該文書所載陳述之內容，作為證據資料，性質上亦非
    供述證據，應均無刑事訴訟法第159 條第1 項規定之適用。
二、得心證之理由：
  (一)訊據被告丙○○對於將合益公司出賣予林明德等情坦承不諱
    ，惟否認有何使公務員登載不實犯行，辯稱：被告於合益公
    司出賣予林明德後，即於91年5 月底、6 月初間，將所有辦
    理公司變更登記之資料，均交予林明德處理，並央請林明德
    保留李富國登記予他人甲○○、李富田名下之股份，對於事
    後公司如何變更登記並不知情，被告不知股東名冊中為何並
    無甲○○及陳富田之名義云云。
  (二)經查：
    1.上開事實，已經告訴人甲○○、乙○○2 人指訴綦詳，並
      有先後將股東甲○○、李富田2 人之股份剔除之經濟部91
      年8 月8 日經授商字第09101324105 號函、合益公司變更
      登記表、合益公司股東股東名冊各2 份附卷可稽（見93年
      度他字第4051號偵查卷第77至81頁，第98至102 頁）。
    2.被告對於將合益公司出賣予林明德後，即將公司交於林明
      德，由林明德處理等情亦坦承在卷。雖被告辯稱其於91年
      5 月底、6 月初間，將所有辦理公司變更登記之資料，均
      交予林明德處理後，即不過問公司之營運，對於事後公司
      如何變更登記並不知情，被告不知股東名冊中為何並無甲
      ○○及陳富田之名義云云。然查：
      (1)被告於91年5 月底、6 月初間，將所有辦理公司變更登
        記之資料交予林明德，並於91年8 月6 日，持相關之文
        件，以合益公司董事長變更為趙義勇時，雖已將其所有
        股份移轉登記為林明德所指定之趙義勇，但其仍在合益
        公司內為董事以執行職務，迄93年2 月11日始未再擔任
        董事，此有合益公司變更登記表、合益公司股東股東名
        冊各2 份可證（見93年度他字第4051號偵查卷第77至81
        頁，第96至97頁），且證人林明德於本院審理中亦證稱
        ：「（丙○○既然已經把合益公司全部股權轉讓給你為
        何在91年8 月8 日到93年1 月8 日還保留是董事名義，
        而且主持董事會議？）當時有和他協議，當時公司移轉
        的協議因為公司營運還要些債務處理，所以協議由其再
        繼續擔任董事的職務。」等語（見本院95年1 月12日審
        理筆錄），足見被告丙○○自91年8 月6 日起，至93年
        2 月11日止，仍在合益公司內擔任董事，參與公司之營
        運，被告所辯將所有辦理公司變更登記之資料，均交予
        林明德處理後，即不過問公司之營運云云，顯與事實不
        符。
      (2)證人林明德於原審審理中證稱：「（你購買公司之後，
        是否有將甲○○、李富田除名？）應該要除名，因為我
        已經將股份都買下來，是丙○○提供股東身分證、印章
        等資料給我去辦理的。」，「丙○○應該知道我是要去
        將甲○○、李富田的股份除名。」，「我有告訴他要將
        甲○○、李富田除名。」（原審卷第128 頁），復於本
        院審理中證稱：「（辦理股權變動，丙○○有無提出股
        東會議記錄或是董事會的會議記錄？）當時都是有提出
        ，都是丙○○提出給我的。」，「（相關的資料是由何
        人製作？）那時候資料都是交給丙○○去製作辦理的。
        」，「（所有轉讓的資料包含甲○○、李富田身分證影
        本、辦理過戶的印章是由何人提供？）丙○○提供。」
        等語（本院95年1 月12日審理筆錄），足見辦理股權移
        轉登記之事項，係由林明德與被告共同為之，被告空言
        否認，顯係卸責之詞。
      (3)證人林明德雖證稱：其有購買公司之全部股份，甲○○
        、李富田等人應該除名云云，但查告訴人等均否認有同
        意將其等股份出售，被告亦表示其有要求林明德保留李
        富國登記予他人甲○○、李富田名下之股份等語，則不
        論被告是否有購買公司之全部股份，仍不得在未經甲○
        ○、李富田或李富田之同意下，擅自將甲○○、李富田
        2 人之股份予以除名。至被告所提出之協議書1 份（偵
        查卷61頁），雖載明李富國認同被告之處理讓渡合益公
        司之決議，但此僅係於92年10月16日事後之協議，且該
        協議亦要求被告應將股權百分之50回復原狀，自不能以
        被害人李富國事後之追認協議，遽認告訴人甲○○、李
        富田事前確有同意出售其等股權。
    3.綜上所述，被告此部分罪證已很明確，其所辯顯係卸責之
      詞，不足採信，犯行堪以認定。
  (三)按公司法第388 條規定：「主管機關對於公司登記之申請，
    認為有違反本法或不合法定程式，應令其改正，非俟改正合
    法後，不予登記」。足見主管機關經濟部中部辦公室承辦公
    務員對於合益公司之申請變更登記事項，依上開公司法之規
    定，固有實質審查權，惟依上開規定，僅係就違反公司法或
    不合法定程式者始有實質審查權，對於公司股東私人間股權
    之變更，既與公司法無違，亦與法定程式無關，自無從令其
    改正，亦無實質審查之可言，先予說明（至最高法院94年度
    台上字第1815號僅係就虛偽設立公司，事後並轉讓出資之情
    形予以論述，與本案之情形不同）。核被告所為，係犯刑法
    第214 條之使公務員登載不實罪，被告與林明德就上開犯行
    ，有犯意之聯絡與行為之分擔，均為共同正犯。被告前後2
    次犯行，時間緊接，所犯罪名同一，顯係基於概括之犯意反
    覆為之，應依連續犯之規定論以一罪。公訴人雖認被告等尚
    有行使使公務員登載不實之行為，惟於起訴書中並未載明被
    告有如何之行使行為，本院亦查無被告有如何之行使，尚難
    認被告涉犯刑法第216 條、第214 條之行使使公務員登載不
    實罪，公訴人就此部分起訴尚有未洽，併予敘明。
  (四)原審未察，遽為被告無罪之判決，尚有未洽。檢察官上訴意
    旨，執此指摘原判決不當，為有理由，自應由本院將原判決
    撤銷改判。爰審酌被告係因為公司營運發生問題，為謀解決
    之方法，始將公司轉讓於林明德，並將甲○○、李富田之股
    份剔除，而該公司亦無財產淨值（證人林明德於本院審理中
    之證言），被告事後亦未取得任何財產等一切情狀，量處如
    主文第2 項所示之刑，並諭知易科罰金之折算標準。
  (五)公訴意旨另以：被告丙○○於民國88年4 月間，與李富國（
    由李富田、甲○○掛名）、卓俊煌（由卓正熙掛名）等人合
    資設立合益營造工程股份有限公司（下稱合益公司），由丙
    ○○擔任董事長，係受各股東委任為合益公司處理事務之人
    ，其執行事務，自應依誠實信用原則，維護各股東之利益，
    且明知依公司法第111 條第3 項規定，公司董事非得其他全
    體股東同意，不得以其出資之全部或一部，轉讓於他人，於
    90 年6月間，竟意圖為自己不法之利益，違背其受任之職務
    ，未經公司董事會或股東會之決議，即逕以合益公司之名義
    ，將合益公司以新臺幣5,000,000 元之代價賣給林明德（另
    行偵辦），致生損害於合益公司股東之利益，而為違背其任
    務之行為。丙○○並與林明德基於偽造文書之犯意聯絡，明
    知李富田、甲○○並未退股，仍為合益公司之董事及股東，
    竟未經李富田、甲○○或李富國之同意，偽造不實之合益公
    司董事會決議錄（91年7 月25日）、股東臨時會議事錄（91
    年6 月20日）後，委由不知情之會計師，於91年8 月6 日，
    持上開偽造之會議事錄等文件，以合益公司董事長變更等情
    為由，向經濟部辦理公司變更登記，登記公司負責人為趙義
    勇，並將股東甲○○之股份剔除。復於同年月22日，又偽造
    不實之合益公司董事會會議事錄、股東臨時會議事錄後，於
    91年8 月26日，又委由不知情之會計師，持上開偽造之會議
    事錄等文件，以合益公司改選董事監察人等情為由，向經濟
    部辦理公司變更登記，並將董事李富田之股份剔除，使不知
    情之經濟部公務員將此一不實事項登載於職務所掌之公司登
    記簿公文書上，足以生損害於李富田、甲○○及經濟部對於
    公司相關登記管理之正確性。嗣李富田（於93年4 月15日死
    亡）之子乙○○及甲○○提出告訴，始循線始知上情。因認
    被告除上開有罪部分之使公務員登載不實罪外，另涉犯刑法
    第342 條第1 項之背信罪嫌、同法第216 條、第210 條之行
    使偽造私文書罪嫌云云。惟查：
    1.公訴人認被告丙○○涉犯有前開犯行，無非係以：被告丙
      ○○於警詢及偵查中之供述；證人趙義勇、林明德、卓俊
      煌之供述；證人即告訴代理人李富國之指訴。合益公司91
      年5 月24日股東會議紀錄、92年10月16日協議書、讓渡同
      意書1 份。經濟部中部辦公室93年8 月19日經（93）中辦
      3 字第09330924340 號函暨合益公司歷次變更資料1 宗、
      經濟部中部辦公室94年1 月14日經（94）中辦3 字第0943
      0864070 號函及合益公司登記案卷影本。被告為合益公司
      之負責人，與林明德洽談出賣合益公司之事，然於91年5
      月24日股東會議中僅有討論，並未決議，且依永典公司之
      函文及承諾書所示，合益公司應有資力，毋需出賣，被告
      乃未經董事會及股東會同意擅自出賣合益公司，為其論罪
      依據。
    2.訊據被告對於將合益公司出賣予林明德等情坦承不諱，惟
      否認有上開犯行，辯稱：伊將合益公司出賣予林明德乃經
      股東同意，並非擅自出賣，伊係為合益公司之利益，並無
      背信之行為，且李富國事後亦於協議書上簽名，伊於合益
      公司出賣予林明德後，即於91年5 月底6 月初間，將所有
      辦理公司變更登記之資料，均交予林明德處理，並央請林
      明德保留李富國登記予他人甲○○、李富田名下之股份，
      對於事後公司如何變更登記並不知情，伊未參與91年7 月
      25 日 董事會之開會，亦未參與91年6 月20日股東臨時會
      、91年8 月22日股東臨時會、董事會之開會，僅係於空白
      之簽到冊中簽名，伊不知91年8 月8 日變更登記後之股東
      名冊中為何並無甲○○，讓渡同意書亦係事後補簽，伊並
      未偽造文書。其選任辯護人並為其辯稱：被告乃經全體股
      東同意而將合益公司出賣予林明德，事後合益公司變更登
      記，均係林明德1 人所為，另李富田之股份係於93年間始
      遭變更，應與被告無涉等語。
    3.按犯罪事實應依證據認定之，無證據不得認定犯罪事實；
      又不能證明被告犯罪者，應諭知無罪之判決，刑事訴訟法
      第154 條第2 項、第301 條第1 項分別定有明文。再按，
      刑法第342 條之背信罪，以有取得不法利益或損害本人利
      益之意圖為必要，若無此意圖，即屬缺乏意思要件，縱有
      違背任務之行為，並致生損害於本人之財產或其他利益，
      亦難律以本條之罪。又刑法第210 條之偽造私文書罪，係
      以無製作權之人假冒他人名義製作文書為要件，如以自己
      名義作成之文書，縱令內容不實，除合於業務登載不實之
      要件，得論以刑法第215 條之罪名外，尚難論以偽造私文
      書罪。查股東會或董事會之會議紀錄，乃公司之股東或董
      事開會時，由記錄人員依照決議內容作成之文書，若非記
      錄人員假冒他人名義製作該會議紀錄，固得成立偽造私文
      書罪；倘該負責記錄之人員係以自己之名義作成，縱令內
      容不實，亦無從成立偽造私文書罪（最高法院90年度臺上
      字第1730號判決足參）。再刑法第216 條行使偽造私文書
      之罪，必其所行使之私文書，具備偽造罪之要件，始可成
      立，如係串令他人冒用自己名義作成文書，縱使所載不實
      ，仍屬虛偽行為，不能構成偽造私文書罪，從而行使之，
      亦即不能以本罪相繩（最高法院33年上字第483 號判例可
      參）。次按，認定犯罪事實所憑之證據，雖不以直接證據
      為限，間接證據亦包括在內；然而無論直接或間接證據，
      其為訴訟上之證明，須於通常一般之人均不致有所懷疑，
      而得確信其為真實之程度者，始得據為有罪之認定，倘其
      證明尚未達到此一程度，而有合理之懷疑存在，致使無從
      形成有罪之確信，根據「罪證有疑，利於被告」之證據法
      則，即不得遽為不利被告之認定，亦有最高法院76年度臺
      上字第4986號判例可稽。其以情況證據（即間接證據）斷
      罪時，尤須基於該證據在直接關係上所可證明之他項情況
      事實，本乎推理作用足以確證被告有罪，方為合法，不得
      徒憑主觀上之推想，將一般經驗上有利被告之其他合理情
      況逕予排除，此觀諸最高法院32年上字第67號判例意旨亦
      甚彰明。復按，檢察官對於起訴之犯罪事實，應負提出證
      據及說服之實質舉證責任。倘其所提出之證據，不足為被
      告有罪之積極證明，或其指出證明之方法，無從說服法院
      以形成被告有罪之心證，基於無罪推定之原則，自應為被
      告無罪判決之諭知（最高法院92年臺上字第128 號判例足
      參）。
    4.按公司董事非得其他全體股東同意，不得以其出資之全部
      或一部，轉讓予他人，公司法第111 條第3 項雖有明文，
      惟該規定乃規定於公司法第3 章有限公司章內，於股份有
      限公司並無適用之餘地。查合益公司自88年5 月31日，負
      責人變更為被告，董事變更為李富田、卓正熙，監察人變
      更為劉娟娟時起，即已變更為股份有限公司，有合益公司
      變更登記事項卡影本1 份在卷可按（參見偵查卷卷B 第66
      頁），自無公司法第111 條第3 項之適用，公訴人認被告
      違反公司法第113 條之規定，而為違背其任務之行為，容
      有誤會。其次，李富田於88年5 月16日起登記為合益公司
      股東，於93年2 月11日以前，均為合益公司股東，此有合
      益公司股東名冊影本5 份（參見偵查卷卷B 第68頁、第72
      頁、第76頁、第81頁、第94頁），公訴人認被告涉嫌於91
      年8 月26日委由不知情之會計師，持偽造之會議紀錄等文
      件，向經濟部辦理公司變更登記，將李富田於合益公司之
      股份剔除，亦有未洽，合先敘明。
    5.次按，董事會執行業務，應依照法令章程及股東會之決議
      ，董事長對內為股東會、董事會及常務董事會主席，對外
      代表公司，公司法第193 條第1 項、第208 條第3 項前段
      分別定有明文。本件被告於上揭時日雖未經股東會決議，
      即與林明德洽商將合益公司讓與林明德經營，雖有違背其
      對於合益公司所負任務之行為。然查，被告、卓俊煌、李
      富國及林嘉斌於88年5 月16日共同出賣向合益公司原有股
      東購買該公司之股份，業據證人卓俊煌於警詢中供承在卷
      （參見偵查卷卷B 第20頁），董事、監察人名單影本1 份
      附卷可按（參見偵查卷卷B 第67頁）。於91年5 月間，合
      益公司之股東共有被告、李富田、甲○○、卓正熙、卓俊
      煌、黃麗蕙、顏義鋒7 人，被告、李富田、甲○○、卓正
      熙、卓俊煌等5 人所持有之股份已達股份總數之10分之9
      ，此有合益公司股東名冊影本1 份在卷足據（參見偵查卷
      卷B 第26頁），而其中李富田、甲○○乃由李富國出資，
      借名登記於李富田、甲○○名下，卓正熙乃由卓俊煌出資
      ，借名登記於卓正熙名下，分別已據證人李富田之子乙○
      ○、甲○○、李富國、卓正熙於原審法院審判中結證屬實
      （參見原審法院94年6 月23日審判筆錄第5 頁、第8 頁、
      第14頁、第51 頁）， 嗣被告確於91年5 月24日曾與實際
      出資而有權代理李富田、甲○○之李富國、有權代理卓正
      熙之卓俊煌等人召開股東會議商談合益公司是否繼續營運
      或轉讓他人經營，及合益公司積欠印花稅罰鍰之問題，被
      告當日曾提議由股東繼續出資，或由其將合益公司讓與他
      人經營或更換負責人，卓俊煌對於繼續出資，持保留之態
      度，對於公司讓與他人或更換負責人則無意見，而李富國
      則稱於91年5 月27日回覆，保留對於會議紀錄之意見，被
      告並表示於91 年5月27日若各股東無法出資處理印花稅罰
      鍰問題，則由其本人全權處理，頂讓價以400 萬元為底限
      ，有合益公司股東會議紀錄（該會議紀錄之日期誤載為90
      年）及會議紀錄影本各1 份在卷可按（參見偵查卷卷B 第
      39頁、第40頁）。嗣李富國並未出資，被告寄發存證信函
      ，央請李富國參與會議，李富國曾將該存證信函交予佘吉
      祥觀看，然並未回覆等情，分別已據證人李富國、佘吉祥
      於原審法院審判中結證屬實（參見原審法院94年6 月23日
      審判筆錄第24頁、第63頁）。其後，被告經由卓俊煌介紹
      ，與林明德洽商將合益公司讓與林明德經營，被告與卓俊
      煌於洽商時，復有向林明德言明應保留2 分之1 之股份不
      能變更，林明德原先亦有保留2 分之1 之股份，嗣於辦理
      變更登記時，因甲○○積欠稅款，影響公司請領發票，始
      將甲○○之股份剔除，亦分別已據證人卓俊煌於警詢中、
      證人林明德於原審法院審判中結證屬實（參見偵查卷卷B
      第22頁、原審法院94年6 月23日審判筆錄第38頁、第40頁
      、第44頁）。復參諸李富田於93年2 月11日以前，均為合
      益公司股東，此有合益公司股東名冊影本5 份（參見偵查
      卷卷B 第68頁、第72 頁 、第76頁、第81頁、第94頁），
      若非被告、卓俊煌與林明德之間，確有保留2 分之1 股份
      之約定，林明德應無於業將甲○○之股份剔除以後，仍長
      期將李富田登記為股東，而未一併將李富田之股份剔除之
      理。綜上所述之情參互以析，被告既係合益公司營運發生
      問題而召開上開股東會議，會議中卓俊煌對於公司讓與他
      人或更換負責人並無意見，李富國既已表示於91年5 月27
      日回覆，保留對於該次會議紀錄之意見，而被告並當場表
      示於91年5 月27日若各股東無法出資處理印花稅罰鍰問題
      ，則由其本人全權處理，其後，李富國並未出資，於收受
      被告寄發之存證信函，亦未回覆，衡諸常情，自足以使被
      告認為有權代理股東卓正熙行使權利之卓俊煌業已同意將
      合益公司讓與林明德經營，並誤認有權代理股東李富田、
      甲○○行使權利之李富國亦已同意授權其全權處理，且被
      告於將合益公司股份讓與林明德之際，復向林明德言明應
      保留2 分之1 之股份不能變更，以保障李富國應有之權益
      ，自難認被告將合益公司讓與林明德經營之行為，有何為
      自己或第三人不法之利益或損害本人之利益之意圖。
    6.案外人卓俊煌雖已不能與外界言語，案外人黃秋珍亦非合
      益公司之股東，合益公司91年7 月25日董事會決議錄，並
      非案外人黃秋珍所紀錄，其上之黃秋珍印章亦非黃秋珍印
      章之印文；證人曾慧芬僅有同意友人簡威宗之邀請，擔任
      合益公司之股東，並未擔任91年8 月22日股東臨時會、同
      日董事會紀錄，亦未制作91年8 月22日董事會決議錄，也
      未同意他人以其名義擔任紀錄等情，雖分別業據證人卓正
      熙、黃秋珍、曾慧芬於原審法院審判中結證在卷（參見原
      審法院94年6 月23日審判筆錄第52頁、94年7 月29日審判
      筆錄第5 頁至第8 頁、原審法院94年7 月19日審判筆錄第
      5 頁、第6 頁）。惟被告乃由卓俊煌之介紹，與林明德接
      洽，將合益公司之股份讓與林明德，業據證人卓俊煌於警
      詢中證述屬實（參見偵查卷卷B 第21頁），參以合益公司
      91 年6月20日股東臨時會議事錄所載之報告事項，尚有卓
      正熙私務繁忙，辭去董事一職，且變更登記時，亦有檢附
      董事卓正熙之辭職書，有該次臨時會議事錄、補正申請書
      影本各1 份在卷可按（參見偵查卷卷C 第12頁、第10頁）
      ，而卓俊煌確有央請其弟，亦即登記為合益公司董事及股
      東之卓正熙出具該次臨時會議事錄所附之辭職書1 份，業
      據證人卓正熙於原審法院審判中結證屬實（參見原審法院
      94 年6月23日審判筆錄第52頁），是該股東臨時會議事錄
      是否確非卓俊煌本人或基於其授權委託制作而屬偽造之私
      文書，已有可疑，遑論該股東臨時會議事錄是否為被告所
      偽造。
    7.被告將合益公司出賣予林明德以後，雖仍在合益公司內繼
      續參與公司之營運，並與林明德將甲○○、李富田之股份
      剔除，已如前述。然經本院查閱檢察官起訴所依據之(1)偽
      造不實之合益公司董事會決議錄（91年7 月25日）、(2)股
      東臨時會議事錄（91年6 月20日）後、(3)91年8 月22日董
      事會會議事錄、股東臨時會議事錄觀之，該91年7 月25日
      合益公司董事會決議錄之決議事項，僅係改選董事長及遷
      移地址；91年6 月20日股東臨時會議事錄，僅係補選董事
      案；91年8 月22日董事會會議事錄係互選董事長及解除李
      富國總經理職務案，股東臨時會議事錄，僅係改選董事監
      察人案（以上見94年度偵字第900 號卷第12頁至28頁）；
      均與剔除甲○○、李富田2 人之股權變動無關，亦均無甲
      ○○、李富田2 人之簽名，此外本院復查無其他確切證據
      ，足以認定被告亦有此部分犯行，被告被訴偽造私文書後
      行使部分，尚屬無法證明。
    8.綜上所述，尚難認被告另涉有刑法第342 條第1 項之背信
      罪、同法第216 條、第210 條之行使偽造私文書罪等罪嫌
      ，因公訴人認此部份與前開有罪部分有方法結果之牽連關
      係，為裁判上一罪，此部分爰不另為無罪之諭知。
據上論結，應依刑事訴訟法第369 條第1 項前段、第364 條、第
299 條第1 項前段，刑法第28條、第56條、第214 條、第41條第
1 項，罰金罰鍰提高標準條例第1 條前段、第2 條，判決如主文
。
本案經檢察官張金塗到庭執行職務。
中    華    民    國    95    年    1     月    19    日
                  刑事第五庭審判長法  官  曾永宗
                                  法  官  陳明富
                                  法  官  任森銓
以上正本證明與原本無異。
檢察官如不服本判決應於收受本判決後10日內向本院提出上訴書
狀，其未敘述上訴理由者，並得於提起上訴後10日內向本院補提
理由書狀（均須按他造當事人之人數附繕本）「切勿逕送上級法
院」。
被告不得上訴
                                  書記官  蘇恒仁
中    華    民    國    95    年    1     月    19    日
附錄：本案論罪科刑法條全文：
中華民國刑法第214 條
(使公務員登載不實罪)
明知為不實之事項，而使公務員登載於職務上所掌之公文書，足
以生損害於公眾或他人者，處3 年以下有期徒刑、拘役或500 元
以下罰金。


司法院資訊處製作；財團法人民間司法改革基金會備份。
